ACORDAO-COMPLETO-2418187

ACÓRDÃO 8378/2020 ATA 26/2020 - PRIMEIRA CÂMARA

VISTOS, relatados e discutidos estes autos de recurso de reconsideração interposto em face do Acórdão 6464/2017-TCU-Primeira Câmara, 
ACORDAM os Ministros do Tribunal de Contas da União, reunidos em sessão da 1ª Câmara, ante as razões expostas pelo relator, em:
9.1. nos termos dos arts. 32, inciso I, e 33 da Lei 8.443/1992, conhecer do presente recurso de reconsideração;
9.2. quanto ao mérito, dar-lhe provimento parcial para:
9.2.1. afastar parcelas do débito que somam R$ 27.250,00, em valores originais, além das parcelas relacionadas ao pagamento de bolsas estudantis, remanescendo dano ao erário na forma da tabela abaixo:
	Data da ocorrência
	Valor original (R$) 

	17/7/2009
	9.500,00

	24/9/2009
	15.300,00

9.2.2. reduzir a multa constante do subitem 9.2 do Acórdão 6464/2017-TCU-Primeira Câmara de R$ 10.000,00 para R$ 4.000,00;
9.3. informar ao recorrente que eventual pedido de doação dos equipamentos adquiridos no âmbito da pesquisa deverá ser formulado ao CNPq, a quem cabe decidir sobre o pleito, conforme disposto no item 3 do Termo de Concessão e Aceitação de Apoio Financeiro a Projeto; e
9.4.dar ciência desta deliberação ao recorrente e ao Conselho Nacional de Desenvolvimento Científico e Tecnológico (CNPq) .

Recurso de reconsideração interposto contra decisão proferida em tomada de contas especial decorrente da omissão no dever de prestar contas de recursos repassados para auxílio a projeto de pesquisa científica.

Primeira Câmara

3. Recorrente: Antônio Fluminhan Júnior (XXX.028.908-XX)

13.1. Ministros presentes: Walton Alencar Rodrigues (Presidente), Benjamin Zymler (Relator) e Bruno Dantas.
13.2. Ministro-Substituto convocado: Weder de Oliveira.
13.3. Ministro-Substituto presente: Augusto Sherman Cavalcanti.

BENJAMIN ZYMLER

Ministro Bruno Dantas

Adoto como relatório, com alguns ajustes de forma, a instrução lavrada no âmbito da Secretaria de Recursos (Serur) , acostada à peça 52:
"INTRODUÇÃO
1. Trata-se de recurso de reconsideração interposto por Antônio Fluminhan Júnior (peça 29) contra o Acórdão 6464/2017-TCU-Primeira Câmara (peça 17) , de relatoria do Ministro Bruno Dantas, vazado nos seguintes termos:
'9.1. com fundamento nos arts. 1º, inciso I, 16, inciso III, alíneas 'a' e 'b' da Lei 8.443/1992 c/c os arts. 19 e 23, inciso III, da mesma Lei, e com os arts. 1º, inciso I, 209, incisos I e II, 210 e 214, inciso III, do Regimento Interno, julgar irregulares as contas de Antônio Fluminhan Júnior e condená-lo ao pagamento da quantias abaixo indicadas, com a fixação do prazo de 15 (quinze) dias, a contar da notificação, para comprovar, perante o Tribunal, o recolhimento da dívida aos cofres do Conselho Nacional de Desenvolvimento Científico e Tecnológico (CNPq) , atualizada monetariamente e acrescida dos juros de mora, calculados a partir das datas discriminadas até a data do recolhimento, na forma prevista na legislação em vigor: 
	Data da ocorrência
	Valor original (R$) 
	Débito/Crédito

	28/1/2009
	15.300,00
	D

	17/7/2009
	21.450,00
	D

	24/9/2009
	15.300,00
	D

	3/3/2009
	600,00
	D

	2/4/2009
	600,00
	D

	5/5/2009
	600,00
	D

	2/6/2009
	600,00
	D

	2/7/2009
	600,00
	D

	4/8/2009
	600,00
	D

	2/9/2009
	600,00
	D

	2/10/2009
	600,00
	D

	30/10/2009
	600,00
	D

	2/12/2009
	600,00
	D

	31/12/2009
	600,00
	D

9.2. aplicar a Antônio Fluminhan Júnior a multa prevista no art. 57 da Lei 8.443/1992, no valor de R$ 10.000,00 (dez mil reais) , fixando-lhe o prazo de 15 (quinze) dias, a contar da notificação, para comprovar perante o Tribunal (art. 214, inciso III, alínea 'a', do Regimento Interno) , o recolhimento da dívida aos cofres do Tesouro Nacional, atualizada monetariamente desde a data do presente acórdão até a do efetivo recolhimento, se for paga após o vencimento, na forma da legislação em vigor;
9.3. autorizar, caso requerido, o parcelamento das dívidas constantes deste Acórdão em até 36 (trinta e seis) parcelas, nos termos do art. 26 da Lei nº 8.443/1992, c/c o art. 217, §§ 1º e 2º, do Regimento Interno do TCU, informando ao responsável que incidirão sobre cada parcela os correspondentes acréscimos legais e que a falta de pagamento de qualquer parcela importará no vencimento antecipado do saldo devedor; e
9.4. autorizar a cobrança judicial das dívidas, caso não atendidas as notificações, nos termos do art. 28, inciso II, da Lei nº 8.443/1992; 
9.5. dar ciência do inteiro teor desta deliberação ao responsável e ao Conselho Nacional de Desenvolvimento Científico e Tecnológico;
9.6. arquivar os presentes autos.'
HISTÓRICO
2.	Trata-se de tomada de contas especial de responsabilidade de Antônio Fluminhan Júnior, instaurada em decorrência da omissão no dever de prestar contas do projeto de pesquisa científica 'Implantação do programa de melhoramento genético do girassol (Helianthus annuus L.) e da mamona (Ricinus communis L.) visando à produção de cultivares adaptadas às condições edafo-climáticas da região Oeste Paulista'.
2.1. No período de 27/1/2009 a 26/1/2010 (peça 1, p. 60) , o CNPq concedeu auxílio financeiro no montante de R$ 58.650,00, divididos em despesas de custeio, despesas de capital e pagamentos de bolsas de iniciação científica.
2.2. O prazo para entrega da prestação de contas e do relatório técnico final expirou em 26/3/2010, não tendo o responsável cumprido os termos do apoio técnico-financeiro, mesmo após notificado pelo órgão concedente.
2.3. Instaurada a TCE e promovida a regular citação do responsável, suas alegações de defesa e documentos colacionados foram rejeitados e suas contas julgadas irregulares, com imputação de débito e multa.
2.4. Em suma, foi constatado que (peça 18, p. 2) :
'12. Do ponto de vista técnico, os documentos apresentados não podem ser aceitos em substituição ao relatório técnico final, que deveria ser de autoria do pesquisador e com detalhamento de todas as atividades desenvolvidas durante sua execução, conforme exigido pelo CNPq. Foram trazidos aos autos artigos científicos, trabalhos de conclusão de cursos de estudantes, avaliação de desempenho de estudantes, folhetos e extratos de publicações de simpósios de iniciação científica etc., aparentemente juntados aleatoriamente pelo responsável no intuito de comprovar que o projeto estava sendo desenvolvido. Alguns destes documentos sequer referem-se ao período de realização do projeto, sendo alguns anteriores e outros posteriores. (...) 
14. Por fim, os documentos apresentados a título de comprovação dos gastos despendidos apresentam diversas inconsistências, tais como: notas fiscais ilegíveis; notas emitidas após a vigência do projeto; e aquisição de itens de despesas não previstos, tais como serviços de manutenção de informática, serviços gráficos, compra de livros e aquisição de licenças de software. Além disso, a planilha financeira apresentada demonstra que os gastos com material de consumo foram da ordem de R$ 17.696,75, enquanto os valores liberados para consumo eram de R$ 30.600,00, ao passo que as despesas de capital, com valor total previsto de R$ 21.450,00, importaram em R$ 34.361,74, ou seja, inverteram-se as rubricas de aplicação sem autorização prévia do CNPq.'
2.4. Irresignado, o responsável interpôs recurso de reconsideração (peça 29) , juntando relatório técnico final e outros documentos.
2.5. Esta unidade técnica propôs a realização de diligência para que o CNPq examinasse a documentação apresentada pelo responsável, sob o aspecto técnico.
2.6. Retornam os autos após cumprimento da diligência e examina-se o mérito do recurso de reconsideração.
MÉRITO
3.	Delimitação
3.1. Constitui objeto do recurso verificar se o relatório técnico final e demais documentos juntados pelo responsável possuem o condão de demonstrar a execução do projeto científico e a correta aplicação dos recursos públicos repassados pelo CNPq.
4.	Da comprovação da regularidade das contas e atendimento ao objeto pactuado
4.1. O recorrente alega que os documentos juntados ao expediente apelativo demonstram a execução da pesquisa científica e comprovam a regular gestão financeira dos recursos. Inclui relatório técnico, notas fiscais, dentre outros.
4.2. Quanto à inversão na execução das rubricas de despesas de capital e de custeio, sem prévia autorização do CNPq, sustenta que ' (...) nada mais fez o responsável ora recorrente senão gerir os recursos disponibilizados de maneira eficaz e adequada à realidade e efetiva necessidade para a execução das atividades, sendo certo que todas as despesas havidas se encontram devidamente justificadas nos termos da defesa já apresentada e Relatório Técnico Final do Projeto trazido nesta oportunidade' (peça 29, p. 5) .
4.3. De qualquer modo, alternativamente, caso mantido o entendimento pela irregularidade do procedimento, requer que o débito se limite ao valor indevidamente gasto na rubrica 'bens de capital', que teria excedido a previsão inicial em R$ 12.911,74.
4.4. Apresenta, ainda, novas cópias das notas fiscais que foram consideradas ilegíveis e argumenta que as notas fiscais emitidas fora do período de vigência do projeto referiam-se a serviços/bens adquiridos ainda durante a vigência da pesquisa.
Análise
4.5. Em essência, restou configurado nos autos que o responsável não comprovou a execução de pesquisa científica financiada com recursos repassados pelo CNPq, além da omissão na prestação de contas, sendo imputado débito pela totalidade dos recursos e multa.
4.6. No âmbito deste Tribunal, não foi apresentado, em defesa inicial, relatório técnico final que comprovasse a realização da pesquisa científica.
4.7. Neste ponto, por meio da peça 51, p. 9-10, o CNPq apresenta memorando e despacho de aprovação do projeto sob o ponto de vista técnico, assinado eletronicamente por Roberto Camargos Antunes, Coordenador do Programa de Pesquisa em Agropecuária e do Agronegócio:
'Em resposta ao Memorando 6325 (0231145) , temos a informar que o relatório técnico final relativo ao Processo n.° Processo 574324/2008-9, sob coordenação do pesquisador Antônio Fluminhan Júnior, foi aprovado do ponto de vista técnico.
Esta área técnica reconhece que o projeto de pesquisa cumpriu razoavelmente os objetivos e metas pactuadas.'
4.8. Restando asseverado pelo concedente que a pesquisa científica foi concluída, cabe aferir a regular prestação de contas sob o aspecto financeiro, com vistas a afastar o débito.
4.9. De plano, compete registrar que 'a apresentação intempestiva de documentação comprovando a boa e regular aplicação dos recursos financeiros recebidos da União elide o débito, mas não afasta a omissão inicial do gestor, ensejando a irregularidade das contas com a aplicação de multa ao responsável' (Acórdão 4838/2017-TCU-Segunda Câmara, relatoria do Ministro Marcos Bemquerer) .
4.10. Sobre o aspecto financeiro, o CNPq entende que devem ser devolvidos valores que somam R$ 12.196,60 (peça 51, p. 5-6) , sendo R$ 4.589,50 referente à remanejamento indevido da rubrica custeio para capital, sem autorização prévia do concedente, e R$ 7.607,10 de gastos embasados em notas fiscais emitidas fora do período de vigência da pesquisa científica.
4.11. As conclusões do CNPq, em especial sobre o remanejamento indevido de rubricas no valor de R$ 4.589,50, não foram detalhadas e acompanhadas de elementos que as justificassem. O próprio recorrente reconhece como remanejamento indevido o valor de R$ 12.911,74 e pede (subsidiariamente) que o débito seja limitado a este valor.
4.12. Desse modo, realiza-se a análise financeira a partir dos documentos juntados à defesa e ao recurso.
4.13. De plano, verifica-se que o responsável não apresentou extratos bancários para comprovação da movimentação dos recursos em conta específica, conforme determinado no subitem 1.3 do Termo de Concessão e Aceitação de Apoio Financeiro (peça 1, p. 71) .
4.14. Tal procedimento impede o estabelecimento de nexo causal, pois não permite verificar, por exemplo, se as despesas foram pagas por meio de cheques nominativos aos favorecidos (indicados nas notas fiscais) .
4.15. Caso seja superada tal irregularidade, cabe examinar as notas fiscais juntadas pelo responsável, único elemento de aplicação financeira dos recursos juntados pelo recorrente. 
4.16. De início, a instrução técnica inicial verificou as seguintes inconsistências (peça 13, p. 7) :
- a planilha financeira (peça 11, p. 153-155) demonstra gastos com material de consumo de R$ 17.696,75, enquanto os valores liberados para consumo eram de R$ 30.600,00, ao passo que as despesas de capital, com valor total previsto de R$ 21.450,00, importaram em R$ 34.361,74, invertendo-se as rubricas de aplicação sem autorização prévia do CNPq;
- aquisição de um espectrofotômetro, valor de R$ 5.470, NF 75866, de 11/3/2010, ocorrida após a vigência do projeto, expirado em 26/1/2010 (peça 11, p. 157) ;
- do valor de R$ 17.696,75 gastos com itens de consumo, dez notas fiscais, no total de R$ 7.209,90, foram emitidas após a vigência do projeto (peça 11, p. 163-168, 170, 172 e 180; peça 12, p. 4) ;
- notas fiscais ilegíveis (peça 11, p. 161, 162) ; e
- aquisição de itens de despesas não previstos para o projeto de pesquisa (peça 1, p. 56) , tais como serviços de manutenção de informática, serviços gráficos, compra de livros e aquisição de licenças de software (peça 11, p. 160 e164; peça 12, p. 2-3 e 5) .
4.17. As notas fiscais ilegíveis (peça 11, p. 161-162) , de números 18211 e 18215, foram reapresentadas no recurso à peça 29, p. 60-61, e referem-se a combustível, item previsto no projeto como despesa de custeio (peça 1, p. 56) . A inconsistência, portanto, restou sanada.
4.18. O responsável também colacionou avaliação e artigo científico dos estudantes contemplados com bolsas no âmbito da pesquisa (peça 11, p. 54-61 e 64-66) . Nesse ponto, tendo o CNPq atestado a execução do objeto, entende-se adequado afastar o débito com relação às bolsas concedidas aos dois estudantes.
4.19. Quanto às despesas previstas no projeto de pesquisa aprovado pelo CNPq (peça 1, p. 56) , observa-se a compra dos seguintes itens não previstos, que devem ser glosados, nos termos do subitem 1.4, alínea a, do Termo de Concessão à peça 1, p. 72:
	Produto
	Valor (R$) 
	Nota Fiscal
	Localização

	Espectrofotômetro UV/Visível Faixa 200 a 1000 nm
	5.470,00
	75866
	Peça 11, p. 157

	Termociclador automático para ampliação de DNA
	7.087,50
	74262
	Peça 11, p. 158

	Multifuncional Laser M1120 HP
	749,00
	131343
	Peça 11, p. 159

	Serviços de manutenção em informática
	1.100,00
	195
	Peça 11, p. 160

	Serviços gráficos (Plotagem de painéis) 
	325,00
	9780
	Peça 11, p. 164

	Livros
	305,00
	6532 e 6702
	Peça 12, p. 2-3

	Programa Photoshop CS4 Windows
	2.156,00
	3255
	Peça 12, p. 5

	Programa Microsoft Office Standard 2007
	729,00
	3255
	Peça 12, p. 5

4.20. E as notas fiscais que embasam as despesas a seguir foram emitidas fora do prazo de vigência da pesquisa - 27/1/2009 a 26/1/2010 (peça 1, p. 60) , o que enseja a sua glosa, conforme dispõe o subitem 1.4, alínea c, do Termo de Concessão à peça 1, p. 72:
	Nota Fiscal
	Emissão
	Valor (R$) 
	Localização

	6040
	27/1/2010
	240,00
	Peça 11, p. 163

	21069
	29/4/2010
	521,25
	Peça 11, p. 165

	18996
	12/2/2010
	551,90
	Peça 11, p. 166

	19547
	5/3/2010
	88,80
	Peça 11, p. 167

	20833
	20/4/2010
	858,15
	Peça 11, p. 168

	18571
	27/1/2010
	88,80
	Peça 11, p. 170

	4614
	27/1/2010
	240,00
	Peça 11, p. 172

	9041
	27/1/2010
	506,00
	Peça 11, p. 176

	1487
	27/1/2010
	2.041,00
	Peça 11, p. 180

	15876
	27/1/2010
	2.255,00
	Peça 12, p. 4

4.21. As Notas Fiscais 75866 (peça 11, p. 157) e 9780 (peça 11, p. 164) , emitidas fora da vigência da pesquisa, respectivamente em 11/3/2010 (para compra de um espectrofotômetro) e em 27/1/2010 (para plotagem de painéis) , não foram incluídas na planilha acima, pois já haviam sido glosadas na tabela anterior, por representarem despesas não previstas no projeto aprovado pelo CNPq.
4.22. Com estas considerações, caso entenda-se possível superar a ausência dos extratos bancários (necessário para estabelecer nexo causal entre recursos e despesas) , vislumbra-se adequado reformar o acórdão recorrido para reduzir o débito ao montante das despesas glosadas.
4.23. O recorrente se comprometeu, ainda, a doar os equipamentos adquiridos com recursos do CNPq à instituição de ensino que este Tribunal indicasse (peça 29, p. 58-59) . Neste ponto, a concedente registrou (peça 51, p. 1-2) :
'Quantos aos procedimentos de doação dos equipamentos adquiridos durante o projeto, informamos que poderão ser doados, automaticamente, após 10 anos da data de aquisição desde que a prestação de contas esteja aprovada, e nestes casos é confeccionado uma documentação passando em doação os bens deste processo para a instituição executora do projeto. Caso o pesquisador queira a doação para outra instituição que não seja a instituição executora do projeto, será necessário entrar em contato com este Conselho, encaminhando os documentos abaixo relacionados para análise:
1. CNPJ da entidade;
2. Ato Constitutivo da entidade;
3. Ato de nomeação do Representante Legal;
4. RG e CPF do representante legal;
5. Certidão Negativa de Débitos de Tributos e Contribuições Federal;
6. Certidão de regularidade junto ao INSS;
7. Certidão de regularidade junto ao FGTS;
8. E-mail e telefones para contato.
9. Ofício Solicitando Doação (com n° de Processo) .'
4.24. Ainda que as contas do responsável não sejam aprovadas, é de se reconhecer o interesse público na doação dos equipamentos a uma instituição de ensino superior interessada. Nesse ponto, o Termo de Concessão assinado pelo recorrente exige, para a doação, o fiel cumprimento do objeto financiado (subitem 3.2 - peça 1, p. 72-73) , e não a aprovação das contas.
4.25. No caso concreto, o CNPq considerou que a pesquisa científica foi executada, o que permite a doação, conforme estabelecido no Termo de Concessão.
4.26. Dessarte, propõe-se acatar parte dos documentos e argumentos do recorrente, para afastar parcela do débito imputado inicialmente pelo acórdão recorrido. 
CONCLUSÃO
5. 	Da análise, conclui-se que o responsável apresentou documentos que o CNPq considerou aptos a comprovar a execução física da pesquisa científica 'Projeto Validação do Ensaio de Liberação de Citocinas in vitro para Controle de Qualidade de Produtos Injetáveis Humanos: 2ª Fase - Uso de Sangue'.
5.1. Vislumbra-se possível acatar parte dos documentos com vistas a atestar parcial execução financeira, o que enseja a redução do débito imputado, utilizando-se os últimos repasses como data de ocorrência, procedimento mais benéfico ao responsável.
5.2. Considerando-se, ainda, que a multa aplicada ao responsável teve por fundamento o montante do débito (art. 57 da Lei 8.443/1992) , pertinente a sua redução, de forma equitativa, em novo montante a ser fixado pelo relator.
5.3. Cabe registrar, por fim, que os equipamentos adquiridos no âmbito da pesquisa poderão ser doados à instituição de execução do projeto científico, conforme estabelecido pelo Termo de Concessão assinado pelo responsável.
PROPOSTA DE ENCAMINHAMENTO
6.	Ante o exposto, submete-se o presente exame à consideração superior, propondo-se, com fundamento nos arts. 32, inciso I, e 33 da Lei 8.443/1992:
a)  conhecer do recurso e, no mérito, dar-lhe provimento parcial para reduzir o débito imputado pelo acórdão recorrido ao valor total de R$ 25.312,40, em valores originais (conforme tabela abaixo) , bem como reduzir a multa, de forma equitativa, vez que fundada no montante do débito;
	Data da ocorrência
	Valor original (R$) 

	17/7/2009
	10.012,40

	24/9/2009
	15.300,00

b) deferir o pedido de doação dos equipamentos adquiridos no âmbito da pesquisa à instituição de execução do projeto científico, conforme estabelecido pelo item 3 do Termo de Concessão assinado pelo responsável; e
c) dar ciência da decisão ao recorrente e aos demais interessados."
2.	O Diretor e o Secretário da Serur aquiesceram à aludida proposta (peças 53 e 54, respectivamente) .
3.	O representante do MP/TCU, por sua vez, dissentiu parcialmente da proposta alvitrada pela unidade técnica, nos termos abaixo:
" (...) Após a interposição do recurso, foram encaminhadas diligências ao CNPq, para que avaliasse os documentos apresentados pelo recorrente ao Tribunal, especialmente o Relatório Técnico Final (peça 29, p. 13-57) , e se manifestasse sobre a execução do projeto, informando se a prestação de contas era apta a elidir a irregularidade que ensejou a instauração da tomada de contas especial e se os documentos apresentados possuíam o condão de demonstrar a correta aplicação dos recursos sob os aspectos financeiro e técnico (peça 43 e 48) .
Em resposta (peça 45, posteriormente retificada pelos documentos que integram a peça 51) , o CNPq informou que o Relatório Técnico Final foi aprovado e que o projeto de pesquisa cumpriu razoavelmente os objetivos e metas pactuadas. Todavia, no que se refere à execução financeira, teriam sido encontradas inconsistências na aplicação dos recursos que totalizariam R$ 12.196,60, sendo R$ 4.589,50 relativos ao remanejamento da rubrica de custeio para capital sem prévia autorização do CNPq; e R$ 7.607,10 referentes a notas fiscais emitidas após o prazo de vigência. Ademais, foi tratado como irregularidade, em texto com redação dúbia e imprecisa (peça 51, p. 5, subitem 2.1) , o não envio dos extratos bancários no período de 29/12/2008 a 26/01/2010.
Diante da manifestação do CNPq, não restam dúvidas de que o projeto de pesquisa foi concluído e que seus objetivos foram alcançados. Nesse caso, como os recursos destinados às bolsas vinculadas ao projeto, no valor de R$ 6.600,00 (onze parcelas de R$ 600,00, sendo R$ 300,00 para cada um dos bolsistas) , foram creditados diretamente nas contas correntes dos bolsistas Bruno Melegari de Souza Almeida (ag. 29580, c/c 210455, peça 1, p. 118-162) e Robson Luiz Costa dos Santos (ag. 08974, c/c 189057) , entendemos, conforme defendido pela SERUR, que essa parcela do débito deve ser afastada.
Com relação às despesas realizadas diretamente pelo responsável (R$ 52.050,00) , entendemos, contudo, divergindo do CNPq e da Unidade Técnica, que o débito deve ser mantido. Isso porque, como não constam nos autos os extratos bancários da conta na qual os recursos foram movimentados, não há a comprovação de que os recursos repassados ao recorrente tenham sido utilizados no projeto de pesquisa. De fato, ainda que a pesquisa tenha sido considerada concluída e que responsável tenha apresentado notas fiscais comprovando a realização de despesas em benefício do projeto, a ausência de extratos bancários impede o estabelecimento do necessário nexo causal entre as despesas realizadas e os recursos repassados, já que tais despesas podem ter sido custeadas com recursos de outras fontes. Surpreende, nesse caso, que a apresentação dos extratos ainda não tenha ocorrido, não apenas por se tratar de uma providência que não demandaria maiores esforços por parte do responsável, mas, principalmente, por se tratar de um documento essencial à comprovação da regularidade das despesas.
Por fim, em relação ao pedido formulado pelo recorrente de doação dos equipamentos adquiridos com recursos do auxílio à instituição de execução do projeto, entendemos que não compete ao Tribunal decidir sobre o pleito. Ao tratar da aquisição, guarda e destinação dos bens, o item 3 do Termo de Concessão e Aceitação de Apoio Financeiro a Projeto (Anexo 2 da RN-024/2006, peça 1, p. 72-73) , ao qual se vincula o responsável, dispõe que os bens adquiridos com o apoio financeiro do CNPq integram o seu patrimônio; são depositados na instituição de execução do projeto; e poderão ser doados pelo CNPq à instituição, mediante termo específico e desde que as condições ali previstas sejam satisfeitas. Desse modo, entendemos, dissentindo da Unidade Técnica, que deva ser informado ao recorrente que eventual pedido de doação de equipamentos deverá ser formulado ao CNPq, a quem caberá decidir sobre o pleito.
Assim, à vista das considerações expendidas, manifestamo-nos por que:
a) seja conhecido o recurso e, no mérito, seja dado a ele provimento parcial, reduzindo-se o valor da condenação em R$ 6.600,00, de modo que as quantias devidas passem a ser as seguintes (subitem 9.1 do acórdão recorrido) : 
	Data
	Valor (R$) 
	Natureza

	28/01/2009
	15.300,00
	D

	17/07/2009
	21.450,00
	D

	24/09/2009
	15.300,00
	D

		b) seja reduzido o valor da multa aplicada no subitem 9.2 do acórdão recorrido de forma equitativa, uma vez que fundada no montante do débito; e
		c) seja informado ao responsável que eventual pedido de doação dos equipamentos adquiridos no âmbito da pesquisa deverá ser formulado ao CNPq, a quem caberá decidir sobre o pleito, conforme disposto no item 3 e subitens do Termo de Concessão e Aceitação de Apoio Financeiro a Projeto (Anexo 2 da RN-024/2006, peça 1, p. 72-73) ."
4.	O recorrente, então, juntou aos autos os documentos complementares (extratos bancários) constantes das peças 60-61.
5.	Em homenagem ao princípio da verdade material, que norteia o desenvolvimento dos processos no âmbito deste Tribunal, bem como aos princípios do contraditório e da ampla defesa, determinei à unidade técnica que analisasse os seus reflexos na proposta de encaminhamento apresentada (peça 62) .
6.	Ato contínuo, foi exarada a instrução de peça 63, cujo trecho essencial transcreve-se abaixo:
" (...) MÉRITO
3.	Delimitação
3.1.	Constitui objeto deste exame verificar os reflexos dos extratos bancários colacionados pelo recorrente sobre as conclusões da instrução técnica de peças 52-54, conforme despacho do Ministro-Relator à peça 62.
4.	Dos Extratos Bancários
4.1.	Por meio das peças 60-61, o requerente juntou cópias dos extratos bancários da conta utilizada para movimentação dos recursos recebidos para execução do projeto.
Análise
4.2.	Em essência, a instrução técnica desta Serur havia relevado a falha pela não apresentação dos extratos bancários. O débito proposto levou em consideração outras irregularidades, em especial despesas com itens não previstos no plano de trabalho e despesas fundadas em notas fiscais emitidas fora do prazo de vigência da pesquisa.
4.3.	A apresentação dos extratos bancários não se mostra suficiente para superar a irregularidade relacionada a despesas com itens não previstos no plano de trabalho. No projeto apresentado pelo responsável (peça 1, p. 56) , foram definidos os gastos aprovados com os recursos concedidos pelo CNPq. É de se presumir que quaisquer outras despesas não seriam custeadas com os recursos concedidos. Ou porque não faziam parte do escopo da pesquisa, ou porque os pesquisadores ou a universidade já possuíam estes itens, ou porque seriam eventualmente financiados por outra fonte. Certo é que, com recursos concedidos pelo CNPq, somente seria possível realizar despesas previstas no termo de concessão do projeto.
4.4.	A apresentação de extratos bancários não se presta a alterar tal entendimento. Remanesce, desse modo, as parcelas do débito abaixo discriminadas:
	Produto
	Valor (R$) 
	Nota Fiscal
	Localização

	Espectrofotômetro UV/Visível Faixa 200 a 1000 nm
	5.470,00
	75866
	Peça 11, p. 157

	Termociclador automático para ampliação de DNA
	7.087,50
	74262
	Peça 11, p. 158

	Multifuncional Laser M1120 HP
	749,00
	131343
	Peça 11, p. 159

	Serviços de manutenção em informática
	1.100,00
	195
	Peça 11, p. 160

	Serviços gráficos (Plotagem de painéis) 
	325,00
	9780
	Peça 11, p. 164

	Livros
	305,00
	6532 e 6702
	Peça 12, p. 2-3

	Programa Photoshop CS4 Windows
	2.156,00
	3255
	Peça 12, p. 5

	Programa Microsoft Office Standard 2007
	729,00
	3255
	Peça 12, p. 5

4.5.	Cabe avaliar, contudo, se as despesas comprovadas por meio de notas fiscais extemporâneas foram realizadas dentro do período de vigência da pesquisa científica e se possuem correspondência no extrato bancário da conta específica do projeto. Oportuno também verificar correspondência entre as demais notas fiscais e a movimentação da conta do projeto.
4.6.	Nesse ponto, é de se observar que os extratos bancários juntados à peça 60 referem-se ao período de janeiro de 2009 a fevereiro de 2010 e não indicam os destinatários dos recursos, pois discriminam de forma genérica 'compensação de cheque'. De qualquer modo, as movimentações podem ser assim correlacionadas com as notas fiscais:
	Extrato Bancário
	Notas Fiscais

		Data
	Valor (R$) 
	Cheque
	Localização
	Data
	Valor (R$) 
	Localização

	1
	9/6/2009
	1.019,39
	85001
	Peça 60, p. 3
	9/6/2009
	1.019,39
	Peça 11, p. 159

	2
	10/6/2009
	1.400,00
	85002
	Peça 60, p. 3
			
	3
	12/6/2009
	1.400,00
	85003
	Peça 60, p. 3
			
	4
	30/7/2009
	12.000,00
	85004
	Peça 60, p. 4
			
	5
					13/8/2009
	22,00
	Peça 11, p. 179

	6
	27/8/2009
	10.000,00
	85005
	Peça 60, p. 5
			
	7
	31/8/2009
	472,44
	85006
	Peça 60, p. 5
	28/8/2009
	472,44
	Peça 11, p. 178

	8
					18/9/2009
	13,30
	Peça 11, p. 177

	9
					21/10/2009
	170,00
	Peça 12, p. 3

	10
					19/1/2010
	857,60
	Peça 29, p. 60

	11
					22/1/2010
	1.747,73
	Peça 29, p. 61

	12
	26/1/2010
	1.784,10
	85007
	Peça 60, p. 7
	22/1/2010
	1.784,10
	Peça 11, p. 169

	13
	27/1/2010
	21.150,00
	85008
	Peça 60, p. 7
	22/1/2010
	21.150,00
	Peça 11, p. 156

	14
					25/1/2010
	404,70
	Peça 11, p. 171

	15
					25/1/2010
	171,70
	Peça 11, p. 173

	16
					25/1/2010
	255,85
	Peça 11, p. 174

	17
					25/1/2010
	110,10
	Peça 11, p. 175

	18
					25/1/2010
	200,01
	Peça 12, p. 1

	19
					27/1/2010
	506,00
	Peça 11, p. 176

	20
					27/1/2010
	2.041,00
	Peça 11, p. 180

	21
	29/1/2010
	88,80
	85010
	Peça 60, p. 7
	27/1/2010
	88,80
	Peça 11, p. 170

	22
	29/1/2010
	240,00
	85012
	Peça 60, p. 7
	27/1/2010
	240,00
	Peça 11, p. 163

	23
	2/2/2010
	240,00
	85011
	Peça 60, p. 8
	27/1/2010
	240,00
	Peça 11, p. 172

	24
	10/2/2010
	2.255,27
	85009
	Peça 60, p. 8
	27/1/2010
	2.255,00
	Peça 12, p. 4

		TOTAL
	52.050,00

4.7.	Em síntese, há correlação apenas em parte na movimentação da conta específica do projeto de pesquisa com as notas fiscais utilizadas para comprovação de despesas:
i) O item 1 refere-se a despesa para compra de impressora, cabo usb e cartucho. São produtos sem previsão no plano de trabalho (peça 1, p. 56) , que já haviam sido glosadas com fundamento no item 1.4, alínea 'a', do Termo de Concessão (peça 1, p. 72) .
ii) Os itens 2, 3 e 4 representam gastos sem correspondência com as notas fiscais. De pronto, ensejam glosa pela ausência de nexo causal. No relatório de despesas elaborado pelo responsável (peça 11, p. 153-155) , indica-se compra de itens sem previsão no plano de trabalho (peça 1, p. 56) , devendo ser mantida a proposta de glosa também com fundamento no item 1.4, alínea 'a', do Termo de Concessão (peça 1, p. 72) .
iii) O item 6 trata do débito referente ao Cheque 85005, no valor de R$ 10.000,00. Segundo relatório de despesas elaborado pelo responsável (peça 11, p. 153-155) , o montante teria sido utilizado para compra de produtos como álcool metílico, éter de petróleo, iodo, combustível, livros, balão fundo redondo, luva de procedimento, dentre outros. No entanto, não foram apresentadas notas fiscais que pudessem dar suporte a esta movimentação bancária, restando ausente o nexo de causalidade neste ponto.
iv) Os itens 5, 8, 9, 10, 11, 14, 15, 16, 17, 18, 19 e 20 referem-se a notas fiscais sem o correspondente débito na conta específica, não sendo aptas a comprovar despesas com recursos da pesquisa científica.
v) Os itens 7, 12, 13, 21, 22, 23 e 24 representam débitos na conta específica com a correspondente comprovação em notas fiscais. Os recursos foram utilizados para compra de itens previstos no projeto, conforme relação contida à peça 1, p. 56, e inclui reagentes químicos, adubo, álcool etílico, luvas de procedimento, papel de escritório, dentre outros. Os itens 13, 21, 22, 23 e 24, no entanto, foram realizados fora do período de vigência do projeto. Entende-se possível relevar a intempestividade no gasto, para que não haja enriquecimento sem causa do Erário, uma vez que o concedente reconheceu a execução física da pesquisa científica. O item 13, a propósito, teve nota fiscal emitida dentro da vigência do projeto (22/1/2010) , mas o cheque correspondente foi compensando em 27/1/2010, um dia após a data final da pesquisa. Vislumbra-se que os itens em questão, portanto, demonstram regularidade financeira das despesas e podem ser abatidos do débito, caso possível relevar a intempestividade dos documentos comprobatórios das despesas.
4.8.	Com estas considerações, propõe-se acatar parte das despesas e afastar parcelas do débito que somam R$ 26.230,61.
4.9.	Reitera-se, ainda, proposta contida na instrução de peça 52, para afastar parcelas do débito relacionadas a pagamentos de bolsas estudantis, verbis:
'4.18. O responsável também colacionou avaliação e artigo científico dos estudantes contemplados com bolsas no âmbito da pesquisa (peça 11, p. 54-61 e 64-66) . Nesse ponto, tendo o CNPq atestado a execução do objeto, entende-se adequado afastar o débito com relação às bolsas concedidas aos dois estudantes.'
4.10.	Por fim, anui-se a proposta do MPTCU no sentido de informar ao responsável acerca do procedimento a ser adotado para doação de equipamentos adquiridos com recursos do auxílio à pesquisa (peça 56, p. 3) :
'c) seja informado ao responsável que eventual pedido de doação dos equipamentos adquiridos no âmbito da pesquisa deverá ser formulado ao CNPq, a quem caberá decidir sobre o pleito, conforme disposto no item 3 e subitens do Termo de Concessão e Aceitação de Apoio Financeiro a Projeto (Anexo 2 da RN-024/2006, peça 1, p. 72-73) .'
CONCLUSÃO
5. 	Da análise, conclui-se que o responsável apresentou documentos que o CNPq considerou aptos a comprovar a execução física da pesquisa científica 'Implantação do programa de melhoramento genético do girassol (Helianthus annuus L.) e da mamona (Ricinus communis L.) visando à produção de cultivares adaptadas às condições edafo-climáticas da região Oeste Paulista'.
5.1.	A partir dos extratos bancários juntados à peça 60-61, vislumbra-se possível acatar parte das notas fiscais com vistas a atestar regularidade parcial no aspecto financeiro, o que enseja redução do débito imputado. Cabe, ainda, afastar parcelas do débito relacionadas a pagamentos de bolsas estudantis, e oportuno informar ao responsável acerca do procedimento para doação de equipamentos adquiridos com recursos do auxílio à pesquisa.
5.2.	Considerando-se, ainda, que a multa aplicada ao responsável teve por fundamento o montante do débito (art. 57 da Lei 8.443/1992) , pertinente a sua redução, de forma proporcional, a novo montante a ser fixado pelo relator.
PROPOSTA DE ENCAMINHAMENTO
6.	Ante o exposto, submete-se o presente exame à consideração superior, propondo-se, com fundamento nos arts. 32, inciso I, e 33 da Lei 8.443/1992:
a)  conhecer do recurso e, no mérito, dar-lhe provimento parcial, para afastar parcelas do débito que somam R$ 26.230,61, em valores originais, além das parcelas relacionadas ao pagamento de bolsas estudantis, remanescendo dano ao Erário na forma da tabela abaixo, bem como reduzir a multa, de forma proporcional, vez que fundada no montante do débito:
	Data da ocorrência
	Valor original (R$) 

	17/7/2009
	10.519,39

	24/9/2009
	15.300,00

b) informar ao recorrente que eventual pedido de doação dos equipamentos adquiridos no âmbito da pesquisa deverá ser formulado ao CNPq, a quem caberá decidir sobre o pleito, conforme disposto no item 3 e subitens do Termo de Concessão e Aceitação de Apoio Financeiro a Projeto (Anexo 2 da RN-024/2006, peça 1, p. 72-73) ; e
c) dar ciência da decisão ao recorrente e aos demais interessados."
7.	O Diretor e o Secretário da Serur endossaram a proposta acima (peças 64 e 65, respectivamente) .
8.	O representante do MP/TCU, igualmente, ratificou o encaminhamento alvitrado pela unidade técnica (peça 66) .
	É o relatório.

Vinicius Teixeira Pereira (OAB/SP 285.497), Gleison Mazoni (OAB/SP 286.155) e outros

Procurador Marinus Eduardo De Vries Marsico

RECURSO DE RECONSIDERAÇÃO EM TOMADA DE CONTAS ESPECIAL. CONSELHO NACIONAL DE DESENVOLVIMENTO CIENTÍFICO E TECNOLÓGICO. DESCUMPRIMENTO DOS COMPROMISSOS ASSUMIDOS POR OCASIÃO DA CONCESSÃO DE BOLSA PARA A REALIZAÇÃO DO PROJETO. CONTAS IRREGULARES. DÉBITO. MULTA. NOVOS DOCUMENTOS APTOS A COMPROVAR A REGULAR APLICAÇÃO DE PARTE DOS RECURSOS. PROVIMENTO. AFASTAMENTO PARCIAL DO DÉBITO. REDUÇÃO DA MULTA. CIÊNCIA.

TOMADA DE CONTAS ESPECIAL (TCE)

Secretaria de Recursos (Serur)

Em exame, recurso de reconsideração interposto pelo sr. Antônio Fluminhan Júnior contra o Acórdão 6464/2017-TCU-Primeira Câmara, proferido em tomada de contas especial instaurada pelo Conselho Nacional de Desenvolvimento Científico e Tecnológico (CNPq) em decorrência da omissão no dever de prestar contas do projeto de pesquisa científica "Implantação do programa de melhoramento genético do girassol (Helianthus annuus L.) e da mamona (Ricinus communis L.) visando à produção de cultivares adaptadas às condições edafo-climáticas da região Oeste Paulista".
2.	Do que ressai dos autos, no período de 27/1/2009 a 26/1/2010, o CNPq concedeu auxílio financeiro no montante de R$ 58.650,00, a serem divididos entre despesas de custeio (R$ 30.600,00) , despesas de capital (R$ 21.450,00) e pagamentos de bolsas de iniciação científica (R$ 6.600,00) .
3.	O prazo para entrega da prestação de contas e do relatório técnico final expirou em 26/3/2010, sem que o recorrente houvesse cumprido os termos pactuados.
4.	Segundo o Relatório do Tomador de Contas Especial, exarado pelo CNPq, a motivação para a autuação do processo foi a "omissão na apresentação da Prestação de Contas e Relatório Técnico do auxílio à pesquisa, bem como dos Relatórios Técnicos e Avaliações de Desempenho dos bolsistas" (peça 1, p. 254) .
II
5.	No âmbito desta Corte de Contas, procedeu-se à citação do ex-bolsista para que apresentasse defesa e/ou recolhesse aos cofres do CNPq os valores repassados. 
6.	Em resposta, foram apresentados os argumentos e documentos juntados às peças 11 e 12 destes autos.
7.	O relator a quo, acompanhando os posicionamentos uniformes da unidade técnica e do MP/TCU, posicionou-se pela rejeição das alegações de defesa e, por conseguinte, pela irregularidade das contas, com imputação de débito correspondente à totalidade dos recursos repassados e de multa, no valor de R$ 10.000,00.
III
8.	É contra essa decisão que se insurge o recorrente.
9.	Nesse intuito, alega que os documentos ora juntados ao feito demonstrariam a execução da pesquisa científica e comprovariam a regular gestão financeira dos recursos (relatório técnico e notas fiscais, dentre outros) . Quanto à inversão na execução das rubricas de despesas de capital e de custeio, sem prévia autorização do CNPq, aduz que geriu os recursos disponibilizados de maneira eficaz e adequada à realidade e à efetiva necessidade para a execução das atividades, "sendo certo que todas as despesas havidas se encontram devidamente justificadas nos termos da defesa já apresentada e Relatório Técnico Final do Projeto trazido nesta oportunidade" (peça 29, p. 5) .
10.	De modo alternativo, caso seja mantida a irregularidade das contas, o recorrente pleiteia que o débito se limite ao valor indevidamente gasto na rubrica "bens de capital", que teria excedido a previsão inicial em R$ 12.911,74. Apresenta, por fim, novas cópias das notas fiscais que foram consideradas ilegíveis, salientando que aquelas emitidas fora do período do projeto referem-se a serviços/bens adquiridos ainda durante a vigência da pesquisa.
11.	Por estarem presentes os requisitos de admissibilidade previstos nos arts. 32, inciso I, e 33 da Lei 8.443/1992 c/c o art. 285 do RITCU, conheci do recurso de reconsideração interposto.
12.	Posteriormente, o recorrente juntou aos autos documentos complementares ao seu recurso consistentes em extratos bancários da conta utilizada para a execução do projeto de pesquisa (peças 60-61) .
13.	Em homenagem ao princípio da verdade material, que norteia o desenvolvimento dos processos no âmbito deste Tribunal, bem como aos princípios do contraditório e da ampla defesa, determinei à unidade técnica que os analisasse.
IV
14.	A unidade técnica registra, inicialmente, que a apresentação intempestiva de documentação comprovando a boa e regular aplicação dos recursos financeiros recebidos da União pode elidir o débito, mas não afasta a omissão inicial do gestor, ensejando a irregularidade das contas com a aplicação de multa. Destaca, ainda, que o CNPq atestou a conclusão da pesquisa científica, restando averiguar, portanto, a regularidade da prestação de contas sob o aspecto financeiro.
15.	A Serur entende afastado o débito relativo a bolsas concedidas a dois estudantes (R$ 3.300,00 para cada um) , pois o recorrente apresentou avaliação e artigo científico dos estudantes contemplados com as citadas bolsas no âmbito da pesquisa (peça 1, p. 118-208, e peça 11, p. 54-61 e 64-66) . 
16.	O débito remanescente, segundo a unidade técnica, ficaria adstrito, então, aos itens não previstos no projeto que foram adquiridos e às despesas efetuadas fora do prazo de vigência da pesquisa, descritos nas duas tabelas a seguir:
	a) itens não previstos no projeto:
	Produto
	Valor (R$) 
	Nota Fiscal
	Localização

	Espectrofotômetro UV/Visível Faixa 200 a 1000 nm
	5.470,00
	75866
	Peça 11, p. 157

	Termociclador automático para ampliação de DNA
	7.087,50
	74262
	Peça 11, p. 158

	Multifuncional Laser M1120 HP
	749,00
	131343
	Peça 11, p. 159

	Serviços de manutenção em informática
	1.100,00
	195
	Peça 11, p. 160

	Serviços gráficos (Plotagem de painéis) 
	325,00
	9780
	Peça 11, p. 164

	Livros
	305,00
	6532 e 6702
	Peça 12, p. 2-3

	Programa Photoshop CS4 Windows
	2.156,00
	3255
	Peça 12, p. 5

	Programa Microsoft Office Standard 2007
	729,00
	3255
	Peça 12, p. 5

	TOTAL
	17.921,50
		
b) despesas efetuadas fora do prazo de vigência da pesquisa:
	Nota Fiscal
	Emissão
	Valor (R$) 
	Localização

	6040
	27/1/2010
	240,00
	Peça 11, p. 163

	21069
	29/4/2010
	521,25
	Peça 11, p. 165

	18996
	12/2/2010
	551,90
	Peça 11, p. 166

	19547
	5/3/2010
	88,80
	Peça 11, p. 167

	20833
	20/4/2010
	858,15
	Peça 11, p. 168

	18571
	27/1/2010
	88,80
	Peça 11, p. 170

	4614
	27/1/2010
	240,00
	Peça 11, p. 172

	9041
	27/1/2010
	506,00
	Peça 11, p. 176

	1487
	27/1/2010
	2.041,00
	Peça 11, p. 180

	15876
	27/1/2010
	2.255,00
	Peça 12, p. 4

	TOTAL
		7.390,90
	
17.	Posteriormente, em nova instrução, a unidade técnica salientou que a apresentação dos extratos bancários até então faltantes no processo não se mostra suficiente para superar a irregularidade relacionada a despesas com itens não previstos no plano de trabalho (tabela 1 acima) .
18.	Por outro lado, a Serur examinou se as despesas comprovadas por meio de notas fiscais extemporâneas foram realizadas dentro do período de vigência da pesquisa e se possuem correspondência no extrato bancário da conta específica do projeto. Verificou, também, se há correspondência entre as demais notas fiscais e a movimentação da citada conta.
19.	As movimentações bancárias puderam ser assim correlacionadas com as notas fiscais:
	Extrato Bancário
	Notas Fiscais

		Data
	Valor (R$) 
	Cheque
	Localização
	Data
	Valor (R$) 
	Localização

	1
	9/6/2009
	1.019,39
	85001
	Peça 60, p. 3
	9/6/2009
	1.019,39
	Peça 11, p. 159

	2
	10/6/2009
	1.400,00
	85002
	Peça 60, p. 3
			
	3
	12/6/2009
	1.400,00
	85003
	Peça 60, p. 3
			
	4
	30/7/2009
	12.000,00
	85004
	Peça 60, p. 4
			
	5
					13/8/2009
	22,00
	Peça 11, p. 179

	6
	27/8/2009
	10.000,00
	85005
	Peça 60, p. 5
			
	7
	31/8/2009
	472,44
	85006
	Peça 60, p. 5
	28/8/2009
	472,44
	Peça 11, p. 178

	8
					18/9/2009
	13,30
	Peça 11, p. 177

	9
					21/10/2009
	170,00
	Peça 12, p. 3

	10
					19/1/2010
	857,60
	Peça 29, p. 60

	11
					22/1/2010
	1.747,73
	Peça 29, p. 61

	12
	26/1/2010
	1.784,10
	85007
	Peça 60, p. 7
	22/1/2010
	1.784,10
	Peça 11, p. 169

	13
	27/1/2010
	21.150,00
	85008
	Peça 60, p. 7
	22/1/2010
	21.150,00
	Peça 11, p. 156

	14
					25/1/2010
	404,70
	Peça 11, p. 171

	15
					25/1/2010
	171,70
	Peça 11, p. 173

	16
					25/1/2010
	255,85
	Peça 11, p. 174

	17
					25/1/2010
	110,10
	Peça 11, p. 175

	18
					25/1/2010
	200,01
	Peça 12, p. 1

	19
					27/1/2010
	506,00
	Peça 11, p. 176

	20
					27/1/2010
	2.041,00
	Peça 11, p. 180

	21
	29/1/2010
	88,80
	85010
	Peça 60, p. 7
	27/1/2010
	88,80
	Peça 11, p. 170

	22
	29/1/2010
	240,00
	85012
	Peça 60, p. 7
	27/1/2010
	240,00
	Peça 11, p. 163

	23
	2/2/2010
	240,00
	85011
	Peça 60, p. 8
	27/1/2010
	240,00
	Peça 11, p. 172

	24
	10/2/2010
	2.255,27
	85009
	Peça 60, p. 8
	27/1/2010
	2.255,00
	Peça 12, p. 4

		TOTAL
	52.050,00

20.	A conclusão obtida pela Serur foi a de que existe correlação apenas em parte entre a movimentação da conta específica do projeto e as notas fiscais utilizadas para comprovação de despesas, nos termos abaixo:
	"i) o item 1 refere-se a despesa para compra de impressora, cabo usb e cartucho. São produtos sem previsão no plano de trabalho (peça 1, p. 56) , que já haviam sido glosadas com fundamento no item 1.4, alínea a, do Termo de Concessão (peça 1, p. 72) ;
	ii) os itens 2, 3 e 4 representam gastos sem correspondência com as notas fiscais. De pronto, ensejam glosa pela ausência de nexo causal. No relatório de despesas elaborado pelo responsável (peça 11, p. 153-155) indica-se compra de itens sem previsão no plano de trabalho (peça 1, p. 56) , devendo ser mantida a proposta de glosa também com fundamento no item 1.4, alínea a, do Termo de Concessão (peça 1, p. 72) ;
	iii) o item 6 trata do débito referente ao Cheque 85005, no valor de R$ 10.000,00. Segundo relatório de despesas elaborado pelo responsável (peça 11, p. 153-155) , o montante teria sido utilizado para compra de produtos como álcool metílico, éter de petróleo, iodo, combustível, livros, balão fundo redondo, luva de procedimento, dentre outros. No entanto, não foram apresentadas notas fiscais que pudessem dar suporte a esta movimentação bancária, restando ausente o nexo de causalidade neste ponto;
	iv) os itens 5, 8, 9, 10, 11, 14, 15, 16, 17, 18, 19 e 20 referem-se a notas fiscais sem o correspondente débito na conta específica, não sendo aptas a comprovar despesas com recursos da pesquisa científica;
	v) os itens 7, 12, 13, 21, 22, 23 e 24 representam débitos na conta específica com a correspondente comprovação em notas fiscais. Os recursos foram utilizados para compra de itens previstos no projeto, conforme relação contida à peça 1, p. 56, e inclui reagentes químicos, adubo, álcool etílico, luvas de procedimento, papel de escritório, dentre outros. Os itens 13, 21, 22, 23 e 24, no entanto, foram realizados fora do período de vigência do projeto. Entende-se possível relevar a intempestividade no gasto, para que não haja enriquecimento sem causa do Erário, uma vez que o concedente reconheceu a execução física da pesquisa científica. O item 13, a propósito, teve nota fiscal emitida dentro da vigência do projeto (22/1/2010) , mas o cheque correspondente foi compensando em 27/1/2010, um dia após a data final da pesquisa. Vislumbra-se que os itens em questão, portanto, demonstram regularidade financeira das despesas e podem ser abatidos do débito, caso possível relevar a intempestividade dos documentos comprobatórios das despesas."
21.	Observa-se que as despesas relacionadas a combustível (itens 10 e 11 da tabela acima, nos valores de R$ 857,60 e R$ 1.747,73) , que inicialmente haviam sido aceitas por ser item previsto no projeto como despesa de custeio, agora são rejeitadas porque as notas fiscais apresentadas (peça 29, p. 60-61) não encontram o correspondente débito na conta específica. Por isso, a Serur não as considera aptas a comprovar despesas com os recursos da pesquisa científica.
22.	Assim, para a unidade técnica, os extratos bancários juntados aos autos, em confronto com as notas fiscais existentes, possibilitam a aceitação de parte das despesas, afastando do débito inicial (R$ 58.650,00) o montante de R$ 26.230,61, além das despesas com as bolsas estudantis já mencionadas (R$ 6.600,00) . 
23.	Logo, a Serur recomenda o provimento parcial do recurso para reduzir o débito ao montante de R$ 25.819,39, diminuindo-se, proporcionalmente, o valor da multa.
24.	O MP/TCU endossa o exame feito pela unidade técnica.
V
25.	Acolho, com pequenos ajustes, a análise da unidade técnica, ratificada pelo Parquet.
26.	Conforme parecer final do CNPq, o relatório técnico final - antes inexistente - foi aprovado sob o ponto de vista técnico. A entidade atestou a conclusão da pesquisa e o alcance dos objetivos propostos.
27.	Sobre o aspecto financeiro, o CNPq entende que devem ser devolvidos valores que somam R$ 12.196,60 (peça 51, p. 5-6) , sendo R$ 4.589,50 referente a remanejamento indevido da rubrica "custeio" para "capital", sem autorização prévia, e R$ 7.607,10 relativos a gastos embasados em notas fiscais emitidas fora do período de vigência da pesquisa. 
28.	A Serur chama a atenção, entretanto, para o fato de que as conclusões do CNPq, em especial sobre o remanejamento indevido de rubricas, no valor de R$ 4.589,50, não estão detalhadas ou justificadas, sendo que o próprio recorrente reconhece como remanejamento indevido o valor de R$ 12.911,74. Logo, a unidade técnica defende que a presente análise deve se ater aos documentos juntados nas alegações de defesa e no recurso.
29.	De fato, os extratos bancários da conta de movimentação dos recursos, em confronto com as notas fiscais juntadas ao feito, permitem que sejam tidas como regulares despesas no montante de R$ 26.230,61. Essa quantia equivale a valores debitados da conta específica que têm fundamento em notas fiscais e que foram empregados na compra de itens previstos no projeto, tais como reagentes químicos, adubo, álcool etílico, luvas de procedimento, papel de escritório, dentre outros (vide relação à peça 1, p. 56) . Alguns desses itens, inclusive, foram adquiridos fora do período de vigência do projeto, mas tiveram sua intempestividade relevada diante da grande plausabilidade de que estejam vinculados à execução do objeto pactuado.
30.	Partilho do posicionamento da Serur, ainda, no tocante aos recursos destinados às bolsas vinculadas ao projeto, no valor total de R$ 6.600,00, uma vez que há comprovação, no processo, de que as quantias foram creditadas diretamente nas contas correntes dos bolsistas Bruno Melegari de Souza Almeida e Robson Luiz Costa dos Santos. 
31.	Por essa razão, endosso o posicionamento da Serur pelo afastamento das parcelas supracitadas do débito inicial.
32.	Cumpre destacar, como bem fez a unidade técnica, que os extratos bancários juntados pelo recorrente se referem ao período de janeiro de 2009 a fevereiro de 2010, sendo que a vigência da pesquisa abarcou o período de 27/1/2009 a 26/1/2010.
33.	Quanto às demais notas fiscais emitidas fora do prazo de vigência da pesquisa, entendo que não podem ser aceitas porque não estão amparadas pela sua correspondente movimentação financeira nos extratos bancários juntados pelo recorrente. 
34.	No tocante à realização de despesas com itens não previstos, entendo que pode ser aceita como regular a compra de impressora a laser, cabo usb e cartucho constante da nota fiscal inserta à peça 11, p. 159, no valor total de R$ 1.019,39. Além de possuir correspondência no extrato bancário da conta específica do projeto, cuida de despesa que pode ser relacionada à projeto de pesquisa científica, tanto que havia a previsão, na rubrica de despesa de capital do projeto, da aquisição de impressora a jato de tinta.
35.	Desse modo, o total de despesas ora comprovadas e que devem ser deduzidas do débito inicial alcança R$ 33.850,00 e é assim detalhado:
	VALOR (R$) 
	ITEM

	1.019,39
 (peça 11, p. 159) 
	compra de impressora a laser, cabo usb e cartucho

	6.600,00
 (peça 1, p. 118-208, e peça 11, p. 54-61 e 64-66) 
	bolsas estudantis concedidas a Bruno Melegari de Souza Almeida e Robson Luiz Costa dos Santos

	2.256,54
 (peça 11, p. 169 e 178) 
	aquisição de reagentes químicos, adubo, álcool etílico, éter, luvas de procedimento, papel de escritório, materiais de laboratório, dentre outros

	21.150,00
 (peça 11, p. 156) 
	aquisição de estufa, aparelho de laboratório, microcomputador completo e impressora colorida

	480,00
 (peça 11, p. 163 e 172) 
	compra de papel chamex e papel sulfite

	88,80
 (peça 11, p. 170) 
	compra de sacarose

	2.255,27
 (peça 12, p. 4) 
	aquisição de adubo, inseticidas e agrotóxicos 

36.	Logo, o débito remanescente que deve ser imputado ao recorrente é de R$ 24.800,00. Importa registrar, ainda, que a multa aplicada também deve ser proporcionalmente reduzida por ser fundada no montante da dívida. 
37.	Por fim, quanto ao pedido formulado pelo recorrente sobre a doação dos equipamentos adquiridos à instituição de execução do projeto, partilho do entendimento do Parquet.
38.	De fato, não compete a este Tribunal decidir essa questão. Acerca da aquisição, guarda e destinação dos bens, o item 3 do Termo de Concessão e Aceitação de Apoio Financeiro a Projeto dispõe que, in verbis  (peça 1, p. 73-74) :
	" (...) 3.1 - Todos os bens patrimoniais adquiridos com o apoio financeiro do CNPq integrarão seu patrimônio. Serão depositados na INSTITUIÇÃO de execução do projeto mediante assinatura do Termo de Depósito (...) 
	3.2 - Findo o projeto, desde que observado o fiel cumprimento do objeto financiado, o CNPq poderá efetuar a doação à INSTITUIÇÃO, mediante termo específico, de todos os bens patrimoniais adquiridos (...) "
39.	Desse modo, eventual pedido de doação de equipamentos deverá ser formulado ao CNPq, a quem cabe decidir sobre o pleito.
40.	Diante do exposto, voto para que o Tribunal adote o acórdão que ora submeto à deliberação deste Colegiado.
              TCU, Sala das Sessões Ministro Luciano Brandão Alves de Souza, em 28 de julho de 2020.
BENJAMIN ZYMLER 
Relator